臺灣嘉義地方法院民事判決
110年度朴簡更一字第2號
原      告  台新國際商業銀行股份有限公司

法定代理人  尚瑞強  


訴訟代理人  王裕程  
            謝智翔  
被      告  余景登律師即翁瑞堂之遺產管理人

            呂昕謙  
上  一  人
法定代理人  翁惠珍  

            呂政軒  
被      告  翁嘉亨  
            翁志昌  
            翁黃秋梅
上列當事人間請求代位請求分割遺產事件，本院於民國111年4月
14日言詞辯論終結，判決如下：
    主  文
一、准原告代位被代位人余景登律師即翁瑞堂之遺產管理人就被
    繼承人翁吳愛所遺如附表一所示之遺產，為全體繼承人即被
    代位人余景登律師即翁瑞堂之遺產管理人、被告呂昕謙、翁
    嘉亨、翁志昌、翁黃秋梅辦理繼承登記。
二、被代位人余景登律師即翁瑞堂之遺產管理人與被告呂昕謙、
    翁嘉亨、翁志昌、翁黃秋梅就被繼承人翁吳愛所遺如附表一
    所示之遺產，應按附表二所示之應繼分比例分割為分別共有
    。
三、原告其餘之訴駁回。
四、訴訟費用由兩造按如附表三所示之比例負擔。
     事實及理由
壹、程序事項
一、按訴狀送達後，原告不得將原訴變更或追加他訴。但該訴訟
    標的對於數人必須合一確定，而追加原非當事人之人為當事
    人者，不在此限（民事訴訟法第255條第1項第5款）。又共
    有物之分割，於共有人全體有法律上之利害關係，須共有人
    全體始得為之，故請求分割共有物之訴，屬於民事訴訟法第
    56條第1項所稱訴訟標的對於共同訴訟之各人必須合一確定
    者（最高法院42年台上字第318號判決意旨參照）。查本件
    原告訴請代位余景登律師即翁瑞堂之遺產管理人分割如附表
    一所示被繼承人翁吳愛之遺產（下稱系爭遺產），依前開說
    明，其訴訟標的對於上開遺產之全體公同共有人全體必須合
    一確定，惟原告於起訴時，漏列同屬系爭遺產其他公同共有
    人為被告，嗣於民國110年12月8日以民事準備二狀追加被告
    翁嘉亨、翁志昌、翁黃秋梅、翁惠珍、翁婉甄、黃佩瑜，又
    於110年12月17日民事準備三狀撤回翁惠珍、翁婉甄、黃佩
    瑜之部分，核屬追加訴訟標的須合一確定之人為當事人，與
    首揭法條相符，應予准許。
二、又請求分割遺產之訴，訴訟標的對於全體共有人（即繼承人
    ）必須合一確定，屬固有必要共同訴訟，原應由同意分割之
    繼承人起訴，並以反對分割之其他繼承人全體為共同被告，
    當事人適格始無欠缺；惟債權人基於民法第242條規定，代
    位行使債務人之權利，自無再以被代位人（即債務人）列為
    共同被告之餘地，否則應將其對於債務人部分之訴，予以駁
    回（最高法院64年度第5次民庭庭推總會議決定㈠可資參照，
    另最高法院107年度台上字第92號判決、臺灣高等法院暨所
    屬法院107年度法律座談會民事類提案第12號亦同此見解）
    ，是原告代位行使債務人余景登律師即翁瑞堂之遺產管理人
    之權利，自不應將其列為被告。從而，原告列債務人以外之
    繼承人呂昕謙、翁嘉亨、翁志昌、翁黃秋梅（下稱被告呂昕
    謙等4人）為被告，當事人適格即已無欠缺，原告提起本件
    訴訟自無再以被代位人余景登律師即翁瑞堂之遺產管理人列
    為共同被告之餘地，是其對於余景登律師即翁瑞堂之遺產管
    理人提起訴訟之部分，即於法未合，應予駁回。
三、本件被告均未於最後言詞辯論期日到場，且核無民事訴訟法
    第386條所列各款情形，爰依原告聲請，由其一造辯論而為
    判決。
貳、實體事項
一、原告主張：債務人翁瑞堂（已歿）向原告申請現金卡使用，
    其後未依約如期繳款，積欠原告新臺幣（下同）149,491元
    及其利息未清償。而系爭遺產原為訴外人翁吳愛所有，其於
    89年11月14日死亡後，翁瑞堂及被告呂昕謙等4人均為翁吳
    愛所遺系爭遺產之繼承人，於分割前屬全體繼承人公同共有
    ，其等應繼分如附表二所示，惟翁瑞堂怠於行使分割系爭遺
    產之權利，又其已於97年9月5日死亡，經原告向鈞院聲請選
    任余景登律師為翁瑞堂之遺產管理人後，其與被告呂昕謙等
    4人迄今未就系爭遺產辦理繼承登記，復未協議分割系爭遺
    產，亦無不能分割之情形，原告為保全債權之必要，自得代
    位請求代辦繼承登記及代為訴請分割遺產。爰依民法第242
    條及第1164條規定提起本訴，並聲明：⒈准原告代位被告余
    景登律師即翁瑞堂之遺產管理人、呂昕謙、翁嘉亨、翁志昌
    、翁黃秋梅就被繼承人翁吳愛所遺如附表一所示之遺產，為
    全體繼承人辦理繼承登記。⒉將被告之被繼承人翁吳愛所遺
    如附表一所示之遺產，按附表二所示被告之應繼分比例分割
    為分別共有。
二、被告均未於言詞辯論期日到場，亦未提出書狀作何聲明或陳
    述。
三、本院之判斷：
　㈠原告前開主張之事實，業據其提出臺灣高雄地方法院109年度
    司促字第21676號支付命令暨確定證明書（見本院110年度朴
    簡字第97號卷第10至12頁）、嘉義縣○○鄉○○○段○○○段00地號
    土地登記第二類謄本、繼承系統表（見本院110年度朴簡字
    第97號卷第13至16頁）等件為證，並有本院109年3月16日民
    事庭函、本院99年5月31日函、本院97年1月11日家事庭函、
    本院簡易庭查詢表及附件（見本院110年度朴簡字第97號第2
    1至27頁）、嘉義○○○○○○○○110年6月10日函送被繼承人翁吳
    愛之繼承人戶籍資料（見本院110年度朴簡字第97號卷第33
    至43頁）、本院簡易庭查詢表（見本院110年度朴簡字第97
    號卷第45頁）、財政部南區國稅局嘉義縣分局110年10月27
    日函送翁吳愛財產查詢清單、本院簡易庭查詢表及附件（見
    本院卷第27至29頁）、嘉義縣○○鄉○○○段○○○段00地號土地登
    記公務用謄本、本院109年度司繼字第34號民事裁定（見本
    院卷第45頁）、本院簡易庭查詢表（見本院卷第57頁）、財
    政部南區國稅局嘉義縣分局110年11月15日函送翁瑞堂財產
    查詢清單（本院卷第59至61頁）在卷可佐，且經本院調取本
    院93年度繼字第877號拋棄繼承卷宗、97年度繼字第1140號
    拋棄繼承卷宗、98年度繼字第1175號拋棄繼承卷宗、98年度
    繼字第1174號陳報遺產清冊卷宗、本院109年度司繼字第34
    號選任遺產管理人卷宗及臺灣高雄地方法院109年度司促字
    第21676號支付命令卷宗核閱無誤，堪認原告前開主張應為
    真實。
　㈡按繼承人有數人時，在分割遺產前，各繼承人對於遺產全部
    為公同共有。繼承人得隨時請求分割遺產，但法律另有規定
    或契約另有訂定者，不在此限，為民法第1151條、第1164條
    所明定。次按債務人怠於行使其權利時，債權人因保全債權
    ，得以自己之名義，行使其權利，但專屬於債務人本身者，
    不在此限，同法第242條定有明文。債權人得代位債務人行
    使之權利，並非僅以請求權為限，凡非專屬於債務人本身之
    權利，均得為之。此項代位權行使之範圍，就同法第243條
    但書規定旨趣推之，並不以保存行為為限，凡以權利之保存
    或實行為目的之一切審判上或審判外之行為，諸如假扣押、
    假處分、聲請強制執行、實行擔保權、催告、提起訴訟等，
    債權人皆得代位行使。再按分割共有物，性質上為處分行為
    ，依民法第759條規定，因繼承於登記前已取得不動產物權
    者，未為繼承登記以前，不得分割共有物（最高法院68年度
    第13次民事庭庭推總會議決議㈡、69年台上字第1012號判例
    意旨參照）。依土地法第73條第1項、土地登記規則第120條
    第1項規定，各繼承人得為全體繼承人之利益，單獨申請為
    公同共有之繼承登記，倘繼承人請求他繼承人協同辦理不動
    產繼承，即屬欠缺權利保護要件，不應准許（最高法院82年
    度台上字第1783號、88年度台上字第1053號裁判意旨參照）
    。除有符合「未繼承登記不動產辦理強制執行聯繫辦法」第
    1條規定，由執行法院因債權人之聲請，依強制執行法第11
    條第3項或第4項規定，以債務人費用，通知地政機關登記為
    債務人所有之情形外，因其他繼承人對債權人並無辦理繼承
    登記之義務，而債務人一人即得單獨為公同共有之繼承登記
    ，債權人應先行或同時請求債務人就不動產辦理繼承登記，
    始得代位債務人訴請其他繼承人分割遺產；倘債權人未先行
    或同時請求債務人就不動產辦理繼承登記，即逕代位債務人
    訴請其他繼承人分割遺產，自不應准許（最高法院69年台上
    字第1134號判例、臺灣高等法院暨所屬法院104年法律座談
    會民事類提案第8號研討結果參照）。經查，原告為翁瑞堂
    之債權人，翁瑞堂及被告呂昕謙等4人均尚未就系爭遺產辦
    理繼承登記，而翁瑞堂與被告呂昕謙等4人間就系爭遺產並
    無不分割之契約，且遺產分割請求權非專屬於翁瑞堂本身之
    權利，則翁瑞堂為原告之債務人，怠於行使分割遺產之權利
    ，原告為保全債權，代位余景登律師即翁瑞堂之遺產管理人
    請求分割系爭遺產為分別共有，於法即無不合。又分割遺產
    性質上為處分行為，非經辦理繼承登記，不得為之，依前揭
    說明，原告既已依民法第242條規定，代位余景登律師即翁
    瑞堂之遺產管理人並以與其同為系爭遺產繼承人之被告呂昕
    謙等4人為被告，依民法第1164條規定，訴請本院裁判分割
    系爭遺產而提起本件訴訟，則原告於本件訴訟一併請求准予
    原告代位余景登律師即翁瑞堂之遺產管理人就系爭遺產，為
    全體繼承人辦理繼承登記，為有理由，應予准許，爰判決如
    主文第1項所示。至原告請求被告呂昕謙等4人就系爭遺產為
    全體繼承人辦理繼承登記部分，依上開說明，因被代位人余
    景登律師即翁瑞堂之遺產管理人一人即得單獨為系爭遺產公
    同共有之繼承登記，且被告呂昕謙等4人既非原告之債務人
    ，原告自無從代位被告呂昕謙等4人為全體繼承人辦理繼承
    登記，是原告就此部分之主張，為無理由，應予駁回。
　㈢按繼承人欲終止其間之公同共有關係，惟有以分割遺產之方
    式為之，而公同共有物分割之方法，依民法第830條第2項之
    規定，按分別共有物分割之規定即以原物分配或變賣分割為
    之。是以，將遺產之公同共有關係終止改為分別共有關係，
    性質上屬於分割遺產方法之一（最高法院82年度台上字第74
    8號判決參照）。且裁判分割共有物訴訟，為形式之形成訴
    訟，其事件本質為非訟事件，究依何種方式為適當，法院有
    自由裁量之權，並應斟酌當事人之聲明、共有物之性質、經
    濟效用及全體共有人之利益等情事公平決之，不受當事人聲
    明之拘束，惟應斟酌共有人之利害關係、共有物之性質、價
    格及利用效益等情事，以謀分割方法之公平適當。因此，本
    院審酌被繼承人翁吳愛所遺如附表一所示之遺產為不動產，
    依其財產性質，以原物分配於各共有人並無困難，且能維持
    經濟效用，故認被代位人余景登律師即翁瑞堂之遺產管理人
    與被告呂昕謙、翁嘉亨、翁志昌、翁黃秋梅就被繼承人翁吳
    愛所遺如附表一所示之遺產按如附表二所示之應繼分比例，
    分割為分別共有，應屬適當，爰判決如主文第2項所示。
四、綜上所述，原告基於代位權及遺產分割請求權之法律關係，
    請求准原告代位余景登律師即翁瑞堂之遺產管理人就系爭遺
    產為全體繼承人（即被代位人余景登律師即翁瑞堂之遺產管
    理人、被告呂昕謙、翁嘉亨、翁志昌、翁黃秋梅）辦理繼承
    登記後，並就被繼承人翁吳愛所遺如附表一所示之遺產，按
    如附表二所示之應繼分比例分割為分別共有，為有理由，應
    予准許。逾此範圍之請求，應予駁回。
五、末按因共有物分割、經界或其他性質上類似之事件涉訟，由
    敗訴當事人負擔訴訟費用顯失公平者，法院得酌量情形，命
    勝訴之當事人負擔其一部，民事訴訟法第80條之1定有明文
    。且分割遺產之訴，乃固有必要共同訴訟，是原告代位債務
    人余景登律師即翁瑞堂之遺產管理人起訴請求，雖屬於法有
    據，然被告呂昕謙等4人之被訴，實亦係固有必要共同訴訟
    之性質所使然，為求公允，爰以分配遺產之比例即各繼承人
    之應繼分，酌定本件訴訟費用之分擔，又原告既代位債務人
    余景登律師即翁瑞堂之遺產管理人提起本件訴訟，則原告之
    債務人即余景登律師即翁瑞堂之遺產管理人應分擔部分自應
    由原告負擔，爰判決如主文第4項所示。
中　　華　　民　　國　　111 　年　　4 　　月　　27　　日
                  臺灣嘉義地方法院朴子簡易庭
                                  法　官　周欣怡
以上正本係照原本作成。
如對本判決上訴，須於判決送達後20日內向本庭（嘉義市文化路
308之1號）提出上訴狀（均須按他造當事人之人數附繕本）。如
委任律師提起上訴者，應一併繳納上訴審裁判費。
中　　華　　民　　國　　111 　年　　4 　　月　　27　　日
                                  書記官  葉芳如
附表一：被繼承人翁吳愛所遺財產
土地 面積(平方公尺) 權利範圍 嘉義縣○○鄉○○○段○○○段00地號 926 1/2 
附表二：
編號 姓名 應繼分比例 1 被代位人余景登律師即翁瑞堂之遺產管理人 4分之1 2 被告呂昕謙 4分之1   3 被告翁嘉亨 8分之3 4 被告翁志昌 16分之1 5 被告翁黃秋梅 16分之1 
附表三：
編號 姓名 訴訟費用負擔比例 1 原告 4分之1 2 被告呂昕謙 4分之1   3 被告翁嘉亨 8分之3 4 被告翁志昌 16分之1 5 被告翁黃秋梅 16分之1